臺灣高等法院臺中分院刑事判決
111年度原上訴字第60號
上  訴  人  臺灣苗栗地方檢察署檢察官
被      告  芎秋華



指定辯護人  本院公設辯護人郭博益  
上列上訴人因被告遺棄致死案件，不服臺灣苗栗地方法院110年
度原訴字第13號中華民國111年8月16日第一審判決（起訴案號：
臺灣苗栗地方檢察署109年度調偵字第74號），提起上訴，本院
判決如下：
    主  文
原判決撤銷。
甲○○成年人故意對兒童犯遺棄致人於死罪，累犯，處有期徒刑壹
年陸月。
    犯罪事實
一、甲○○為成年人，其與姚○婷(真實姓名年籍資料詳卷，原名曾
    ○瑩)前為情侶關係，而姚○婷為陳○鎧(民國000年0月生，真
    實姓名年籍資料詳卷)之○○，渠等三人同居在甲○○位於苗栗
    縣○○市○○○村00號之住處，甲○○與陳○鎧
　　具有家庭暴力防治法第3條第2款之家庭成員關係。甲○○於10
    8年8月9日21時57分許，與姚○婷(姚○婷涉犯遺棄致死罪嫌，
    另經檢察官為不起訴處分)、陳○鎧徒步前往其等住處附近菜
    園之工寮，行經同縣市○○○村000號後方流東溪橋上時，發現
    陳○鎧未跟上，甲○○遂回頭攜同陳○鎧，於同日22時2分許，
    徒步抵達流東溪橋時，姚○婷已因酒醉而意識不清、情緒不
    穩。甲○○明知陳○鎧年僅5歲，不具自理生活能力，需人照顧
    而為無自救力之人，而姚○婷已因上開情狀無法妥善照護陳○
    鎧，且當時已近半夜，流東溪橋為夜間無照明且未劃分向標
    線之狹路路段，視線昏暗，若將陳○鎧留置該處，可能使陳○
    鎧因遭往來車輛撞擊而發生死亡之結果，竟仍基於遺棄之故
    意，將陳○鎧置於該處後逕自離去。嗣於同日22時9分許，彭
    富賢駕駛其所有車牌號碼0000-00號自用小客貨車行經該處
    ，因疏未注意靠右行駛，亦未充分注意車前狀況，而不慎撞
    擊陳○鎧、姚○婷2人，致陳○鎧受有右側頭部五處開放性傷口
    、右肩開放性傷口且骨頭外露、左大腿變形等傷害，經送往
    為恭醫療財團法人為恭紀念醫院急救，仍於同日23時8分許
    ，因頭部外傷合併顱骨骨折、腦挫傷、中樞神經性休克不治
    死亡(彭富賢涉犯過失致死犯行，另經臺灣苗栗地方法院以1
    10年交訴字第19號刑事判決判處有期徒刑5月，緩刑2年確定
    ；姚○婷受有左肩挫傷、左手肘挫擦傷、右前臂瘀青等傷害
    部分則未據告訴)。嗣經警獲報後到場處理，始悉上情。
二、案經陳○鎧之○陳○軒訴由苗栗縣警察局頭份分局報告臺灣苗
    栗地方檢察署檢察官偵查起訴。
    理  由
一、被告以外之人於審判外之言詞或書面陳述，除法律有規定者
    外，不得作為證據；又被告以外之人於審判外之陳述，雖不
    符合同法第159條之1至第159條之4之規定，但經當事人於審
    判程序同意作為證據，法院審酌該言詞陳述或書面陳述作成
    時之情況，認為適當者，亦得為證據。當事人、代理人或辯
    護人於法院調查證據時，知有第159條第1項不得為證據之情
    形，而未於言詞辯論終結前聲明異議者，視為有前項之同意
    ，刑事訴訟法第159條第1項及第159條之5分別定有明文。本
    案以下由檢察官所提出而採為判決基礎之證據，其性質屬被
    告以外之人於審判外之陳述而屬傳聞證據者，檢察官、被告
    甲○○(下稱被告)及辯護人於本院準備程序及審判程序時，均
    表示沒有意見(見本院卷第55至56頁、第80頁)，且未於言詞
    辯論終結前聲明異議，本院審酌上開傳聞證據作成時之情況
    ，核無違法取證及證明力明顯過低之瑕疵，為證明犯罪事實
    所必要，亦認為以之作為證據為適當，得逕依同法第159條
    之5規定作為證據。又傳聞法則乃對於被告以外之人於審判
    外之言詞或書面陳述而為之規範。本判決以下引用之非供述
    證據，無刑事訴訟法第159條第1項規定傳聞法則之適用，經
    本院於審判時依法踐行調查證據程序，與本案待證事實具有
    自然之關聯性，且無證據證明係公務員違法所取得，依法自
    得作為證據。
二、訊據被告否認有何上開犯行，辯稱：陳○鎧不是我從家裡帶
    的，是姚○婷帶的，當晚我先跟姚○婷徒步前往菜園旁的工寮
    ，發現陳○鎧沒有趕上，我回頭去找，因為姚○婷蹲在橋上要
    往下跳，被我拉住後跌倒，我叫她蹲著，後來我把陳○鎧帶
    到姚○婷旁邊，姚○婷罵我，之後我才離開，先去工寮鋪床，
    我離開時姚○婷是清醒的，她們2人還在橋上走，之後我就沒
    有注意她們動向，進入工寮鋪床就躺下睡覺了，我熟睡之後
    ，姚○婷把陳○鎧帶出工寮，在路上才發生車禍等語。經查：
  ㈠被告與姚○婷前為情侶關係，而姚○婷為陳○鎧之○○，渠等3人
    同居在被告位於苗栗縣○○市○○○村00號之住處。被告於108年
    8月9日21時57分許，先與姚○婷、陳○鎧徒步前往其等住處附
    近菜園之工寮，行經同縣市○○○村000號後方流東溪橋上時，
    發現陳○鎧未跟上，被告遂回頭攜同陳○鎧徒步抵達流東溪橋
    。嗣於同日22時9分許，彭富賢駕駛其所有車牌號碼0000-00
    號自用小客貨車行經該處，因疏未注意靠右行駛，亦未充分
    注意車前狀況，而不慎撞擊陳○鎧、姚○婷2人，致陳○鎧受有
    右側頭部五處開放性傷口、右肩開放性傷口且骨頭外露、左
    大腿變形等傷害，經送醫急救後，仍於同日23時8分許，因
    頭部外傷合併顱骨骨折、腦挫傷、中樞神經性休克不治死亡
    等情，為被告所不爭執，並經證人姚○婷於警詢、檢察官偵
    訊及原審審判時證述、證人○○○於警詢及檢察官偵訊時證述
    、證人彭健忠於警詢證述在卷，復有道路交通事故現場圖、
    道路交通事故調查表㈠、㈡、頭份分局斗坪派出所酒精測定紀
    錄表、車輛詳細資料報表、證號查詢汽車駕駛人資料、交通部
    公路總局車輛行車事故鑑定覆議會覆議意見書、消防機關救
    護紀錄表(苗栗縣政府消防局)、為恭醫療財團法人為恭紀念
    醫院法醫參考證明書暨病歷資料、臺灣苗栗地方檢察署相驗
    屍體證明書、檢驗報告書、現場照片、監視器錄影翻拍照片
    等在卷可參，此部分事實先堪認定。
  ㈡被告雖辯稱其把陳○鎧帶到姚○婷旁邊並離開時，姚○婷是清醒
    的等語。然：
　1.證人姚○婷於108年8月10日警詢證稱：108年8月9日當天，被
    告要我與陳○鎧到菜園的工寮睡覺，被告先由○○新村000號往
    後方的橋走向○○方向，我跟在後方，後來我身體不舒服就在
    橋中央往○○方向走的左側躺著休息，被告再回去將陳○鎧帶
    著由○○新村000號往後方○○的橋走，後來我在橋中央往○○方
    向走的左側睡著前，被告就將陳○鎧留在我身旁，我就叫陳○
    鎧靠邊一點不然很危險，我就睡著了等語(見偵卷第29頁)；
    於108年8月22日警詢證稱： 我當時因為氣喘發作，人不舒
    服，吸不太到空氣，精神狀態不太好，頭暈暈的，所以我不
    知道後來被告有把陳○鎧帶到我身邊，也沒有印象被告跟我
    說過什麼，當時我的意識不太清醒，也不知道陳○鎧在旁邊
    ，直到被車撞到、手忽然很痛醒過來，我才發現陳○鎧躺在
    地上等語(見偵卷第38頁)；於109年1月14日檢察官偵訊時證
    稱：當天我與被告在○○新村000號後方橋上爭執，我就喝醉
    倒在該處，被告就回他家把陳○鎧帶出來放在我旁邊，當時
    我並不知道被告將陳○鎧帶來我身邊，當車子來時，我有被
    車燈照醒，所以我知道車子來了，但我爬不起來，所以陳○
    鎧才會被車子撞到，當時我暈倒在旁邊，我從當天下午喝啤
    酒與米酒，喝到晚上等語(見偵卷第146頁)；於109年3月30
    日檢察官偵訊時證稱：當時我已經完全酒醉倒在路上，所以
    被告將陳○鎧交給我時我完全不知道等語(見調偵卷第32頁)
    ；於109年3月30日檢察官偵訊時證稱：當時我跟被告一起出
    來吵架，我過度換氣、氣喘發作，就躺在橋上，當時還有一
    點意識，但倒下去就不省人事，是彭富賢的車子經過撞到我
    ，我才醒過來，醒來時就看到陳○鎧倒在我旁邊等語(見調偵
    卷第50至51頁)；於原審審判時證稱：當天我跟被告有在工
    寮喝酒，喝一喝又一起回去○○新村00號被告家喝，被告知道
    我有喝酒，也都有一起喝。當天晚上我跟被告在○○新村00號
    吵架，當時我人就有點喘，人很不舒服，被告先走過去橋那
    邊，我再走過去時，就已經上氣接不到下氣，就倒下去，被
    告將陳○鎧帶到我旁邊時，我完全不知道，那時我已經倒下
    去，人很不舒服一直喘，然後就直接倒在地板上，我完全沒
    有回應被告，不知道被告為何要把陳○鎧帶到我旁邊，也不
    知道他有往回走，我直到被車子撞到手才知道發生車禍。我
    當天有喝保力達跟啤酒，喝了多少沒有印象了，當時我在橋
    上人很不舒服，扶著旁邊然後就倒下去了，然後就沒有印象
    了等語(見原審卷一第169至170、172、175、176、178、179
    、180、190、191、192、194頁)。依證人姚○婷之前開證述
    可知，其一開始於警詢時雖曾證稱知道被告有把陳○鎧帶到
    其旁邊，然其同時亦證稱已因身體不舒服而躺在地上，之後
    就睡著等語；且證人姚○婷
　　嗣後均一再證稱當時因為喝醉、氣喘發作等狀況而失去意識
    倒地，不知道被告將陳○鎧帶到身邊等語。本件自難僅以證
    人姚○婷曾經表示其知悉被告有把陳○鎧帶到其旁邊一節，遽
    認被告之辯解屬實，而為被告有利之認定。
　2.再者，依監視器翻拍照片所示，證人姚○婷於案發當日21時5
    8分12秒至21秒，雖能獨自行走於道路上(見偵卷第99頁)；
    且被告嗣於同日22時1分57秒折返，再於同日22時2分21至23
    秒，與陳○鎧一前一後往前行走(見偵卷第101至103頁)。可
    見被告將陳○鎧帶同至證人姚○婷處時，距離證人姚○婷上開
    能獨自行走之際，相隔僅有數分鐘。然依證人彭富賢駕駛車
    牌號碼0000-00號自用小客貨車於同日22時9分許行經肇事地
    點時，可看見姚○婷躺在地上，陳○鎧呈現類似蹲坐在姚○婷
    身旁之姿態，畫面右側拍到一男子(應係○○○)，有行車紀錄
    器翻拍照片可稽(見原審卷二第189至191頁)。證人○○○於檢
    察官訊問時亦證稱：當時我看到一對○○在○○新村往○○方向的
    左側路旁，○○是倒在橋上，小朋友坐在○○左側，坐在橋邊，
    我就下車看他們狀況，當時○○是昏迷，我試著叫○○，但沒有
    反應，我就打電話叫119等語(見原審卷二第25頁)。可見證
    人姚○婷至遲於同日22時9分前許，已然身體不支倒臥橋上，
    距離其上開能獨自行走之21時58分許，相隔亦僅11分鐘。本
    件自不能以證人姚○婷案發前數分鐘尚能獨自行走為由，遽
    認證人姚○婷在被告將陳○鎧帶至其身旁時，仍處於意識清楚
    之狀態。
　3.此外，證人古善美即姚○婷之○○於原審審判時證稱：案發之
    前我有跟陳○鎧手機視訊，有看到姚○婷，她有喝酒，情緒很
    不好，已經有點醉茫茫，姚○婷身體狀況是生氣會氣喘不過
    來、會暈倒等語(見原審卷一第197、202、203、207頁)；證
    人曾正生即姚○婷之○於原審審判中證稱：姚○婷以前氣喘會
    昏倒等語(見原審卷二第256頁)。再佐以證人姚○婷於案發後
    之108年8月10日0時28分許，經以抽血檢驗酒精濃度換算結
    果，為每公升0.93毫克，有頭份分局斗坪派出所酒精測定紀
    錄表可稽(見原審卷二第39頁)，其酒精濃度甚高。堪認證人
    姚○婷於案發當時，確屬於酒醉狀態，嗣後並因情緒不穩昏
    倒而陷於意識不清、無法妥善照護陳○鎧之狀態。
　4.又被告於108年8月10日警詢時供稱：姚○婷行走到橋墩上時
    ，情緒不穩，爬上橋墩作勢要跳下去。我從當天早上9時許
    起，在工寮和我阿姨、姚○婷喝米酒喝到中午左右等語(見偵
    卷第42至43頁)；於108年8月21日警詢時供稱：我走到案發
    地點，發現陳○鎧沒有跟在旁邊，所以我問姚○婷說小孩呢？
    姚○婷就生氣情緒不穩定想從橋跳下去，我發現後就先把姚○
    婷拉住，安撫她的情緒，再往回把小孩帶到姚○婷旁邊，就
    離開前往工寮。她當時有喝瓶裝的金牌啤酒，但是喝了幾罐
    不是很清楚。我們是從當日早上約9時許在工寮開始飲酒，
    喝到約中午12時結束，然後一起回到○○新村00號住處，又開
    始喝酒喝到約21時許結束等語(見偵卷第47至48頁)；於109
    年3月30日檢察官偵訊時供稱：我將陳○鎧交給姚○婷時，知
    道姚○婷有喝酒，看起來喝很多酒，也知道當地有車輛會往
    來等語(見調偵卷第33頁)；於109年11月23日檢察官偵訊時
    供稱：一開始我與陳○鎧、姚○婷一起出來到橋上，當時姚○
    婷情緒化要跳橋，我把她抱下來，我離開時她只有喝一點酒
    等語(見調偵卷第51頁)；於原審審判時供稱：我跟陳○鎧、
    姚○婷3人一起出門，走到橋那邊姚○婷就很情緒化，要從橋
    那邊跳下去，我把她拉下來，跟她講不要動，回頭去找陳○
    鎧，找到小孩把他帶到橋上後，姚○婷有喝酒但意識清楚等
    語(見原審卷二第279至280、283頁)；
　　於本院審判時供稱：我跟姚○婷於案發當日，已經從早上開
    始喝酒，她下午又跟我弟弟、妹妹他們一起喝酒，我們走到
    流東溪橋時，因為她跟我家人吵架，情緒不穩，所以要從橋
    上往下跳等語(見本院卷第85至86頁)。證人姚○婷於案發當
    日究竟喝酒喝到何時？喝了多少酒？被告所供前後不一。惟
    參酌證人姚○婷於偵訊時證稱：我當天下午喝啤酒與米酒，
    喝到晚上等語，核與被告上開於108年8月21日警詢時供稱：
    我們當天喝酒喝到晚上9時許結束等語相符，參酌姚○婷事後
    酒精濃度高達每公升0.93毫克，及證人古善美、○○○上開所
    證，足見被告於將陳○鎧帶同至證人姚○婷身旁時，證人姚○
    婷已處於喝很多酒、意識不清、情緒不穩，顯然無法妥善照
    護陳○鎧之狀態，而此情亦應為被告所知悉。被告辯稱其把
    陳○鎧帶到姚○婷旁邊並離開時，姚○婷是清醒的等語，難以
    採信。
　㈢至被告辯稱姚○婷係趁其進入工寮我熟睡之後，將陳○鎧帶出
    工寮，在路上才發生車禍等節。基於被告與姚○婷、陳○鎧等
    人出現在上開監視器翻拍照片之時間，與嗣後證人○○○之車
    輛經過案發現場之時間，相隔時間不長，已如前述，被告實
    無可能在該等短暫之時間進入工寮熟睡，而讓姚○婷、陳○鎧
    2人再度走出工寮到達橋邊。是被告此部分所辯，顯然與客
    觀事實不符，亦無從憑採。
　㈣被告於上開時間將陳○鎧帶至流東溪橋時，明知姚○婷已因酒
    醉而意識不清、情緒不穩，其在客觀上能預見陳○鎧年僅5歲
    ，不具自理生活能力，需人照顧而為無自救力之人；而當時
    已近半夜，現場為視線昏暗之橋樑道路，若將陳○鎧留置該
    處，可能使陳○鎧因遭往來車輛撞擊而發生死亡之結果，卻
    仍將陳○鎧留置在已處於酒醉、意識不清、情緒不穩之姚○婷
    身邊後逕自離去，其主觀上具有遺棄陳○鎧之故意，即堪認
    定。而陳○鎧嗣果遭證人彭富賢駕車不慎撞擊而發生死亡之
    結果，則被告之遺棄行為與陳○鎧之死亡結果間，應具有相
    當因果關係，自應就其遺棄陳○鎧致其發生死亡之加重結果
    負責。從而，本案事證已臻明確，被告上揭犯行堪以認定，
    應予依法論科。
三、論罪科刑：
　㈠被告行為後，刑法第293條第1項就罰金刑部分，雖於108年12
    月25日修正公布，於108年12月27日生效，但本次修法僅將
    罰金數額之貨幣單位由銀元轉換為新臺幣，並加以調整換算
    ，且被告於本案係犯刑法第293條第2項之罪，對被告並無有
    利或不利之情事，此部分自毋庸為新舊法比較，應直接適用
    現行法律規定。核被告所為，係犯刑法第293條第2項前段之
    遺棄無自救力之人因而致人於死罪。
　㈡陳○鎧於案發時係跟隨其○姚○婷與被告同居在被告位於苗栗縣
    ○○市○○○村00號之住處，彼此間顯具有家庭暴力防治法第3條
    第2款之家庭成員關係。被告對陳○鎧犯遺棄致死罪，係屬家
    庭成員間故意實施身體上不法侵害行為，即為家庭暴力防治
    法之家庭暴力罪，且構成刑法第293條第2項前段之遺棄無自
    救力之人因而致人於死罪，惟因家庭暴力防治法對於家庭暴
    力罪並無科處刑罰之規定，故此部分犯行應依刑法之規定論
    罪科刑。
　㈢被告於本案發生時為成年人；被害人陳○鎧係000年0月生，本
    案發生時為未滿12歲之兒童，有彼等之年籍資料可憑。是被
    告為成年人，故意對於未滿12歲之陳○鎧犯遺棄致死罪，應
    依兒童及少年福利與權益保障法第112條第1項前段之規定加
    重其刑。
　㈣被告前於105年間，因公共危險案件，經臺灣苗栗地方法院以
    104年度原苗交簡字第56號判決判處有期徒刑6月，於105年5
    月24日執行完畢出監，有臺灣高等法院被告前案紀錄表在卷
    可參。被告於上開有期徒刑執行完畢後之5年內，故意再犯
    本案有期徒刑以上之罪，為累犯。檢察官於起訴書雖主張被
    告有上開有期徒刑執行完畢之事實，然又敘明請法院依刑法
    第47條第1項規定及司法院大法官釋字第775號解釋意旨，審
    酌加重其刑等旨(見原審卷一第10頁)；嗣經原審於111年8月
    2日審判期日提示被告之全國前案紀錄表時，檢察官與被告
    、辯護人均表示沒有意見（見原審卷二第289頁）；嗣檢察
    官本院審判時，復僅表示被告有公共危險前科，對於
　　是否依累犯規定加重其刑部分沒有意見，請列為量刑之參考
    等語（見本院卷第89頁）。應認檢察官就前階段被告構成累
    犯之事實雖有主張，然就後階段應加重其刑之事項，於原審
    及本院審判時，均未主張並具體指出證明方法。參酌最高法
    院110年度台上大字第5660號裁定意旨，尚難認檢察官就被
    告構成「累犯應加重其刑之事項」已具體主張並說明其理由
    而盡其實質舉證責任，本院自無從對被告依累犯之規定加重
    其刑，惟仍應將被告前開構成累犯之前科資料，列為刑法第
    57條第5款之科刑審酌事項。
四、原審經審判結果，以證人姚○婷之證述並非一致，且證人姚○
    婷案發前尚能獨自行走於道路上等情，認被告將陳○鎧帶到
    姚○婷身旁時，無法證明姚○婷當時意識已達不清楚之程度，
    陳○鎧尚非處於無人可予救助之場所，而對被告為無罪之諭
    知，卻疏未審酌證人姚○婷嗣即處於無意識狀態而無法照料
    陳○鎧之狀態，容有未洽。檢察官提起上訴，執以指摘原審
    判決不當，為有理由。故原審判決既有上開瑕疵可指，自屬
    無可維持，應由本院將原判決予以撤銷改判。爰審酌被告之
    品行、前科素行、與被害人之關係、犯罪之動機、目的、所
    受刺激、犯罪手段、犯罪所生損害、犯罪後否認犯行之態度
    、於原審及本院自陳之教育程度、工作、健康、收入等家庭
    生活狀況(見原審卷二第288至289頁、本院卷第87頁)等一切
    情狀，量處如主文第2項所示之刑。
據上論斷，應依刑事訴訟法第369條第1項前段、第364條、第299
條第1項前段，兒童及少年福利與權益保障法第112條第1項前段
，刑法第11條前段、第293條第2項前段、第47條第1項，判決如
主文。
本案經檢察官鄭葆琳、陳昭銘提起公訴，檢察官楊岳都提起上訴
，檢察官乙○○到庭執行職務。
中　　華　　民　　國　　111 　年　　12　　月　　20　　日
            刑事第四庭     審判長法　官   蔡  名  曜
　　　　　　                     法　官   鄭  永  玉 
                                 法　官   林  宜  民
以上正本證明與原本無異。
如不服本判決應於收受送達後20日內向本院提出上訴書狀，其未
敘述上訴理由者，並得於提起上訴後20日內向本院補提理由書（
均須按他造當事人之人數附繕本）「切勿逕送上級法院」。因疫
情而遲誤不變期間，得向法院聲請回復原狀。
                                 書記官   謝  安  青
　　　　　　　　　　　　　　　　 
中　　華　　民　　國　　111 　年　　12　　月　　20　　日

附錄論罪科刑法條：
中華民國刑法第293條
遺棄無自救力之人者，處6月以下有期徒刑、拘役或3千元以下罰
金。
因而致人於死者，處5年以下有期徒刑；致重傷者，處3年以下有
期徒刑。